【裁判字號】    92,易,273
【裁判日期】    920314
【裁判案由】    侵占
【裁判全文】
臺灣高雄地方法院刑事判決                          九十二年度易字第二七三號
    公  訴  人  臺灣高雄地方法院檢察署檢察官
    被      告  乙○○
右列被告因侵占案件，經檢察官提起公訴（九十一年度偵字第一九四八三號），本院
判決如左：
    主  文
乙○○意圖為自己不法之所有，而侵占自己持有他人之物，處有期徒刑肆月，如易科
罰金，以參佰元折算壹日。
    事  實
一、緣乙○○於民國九十年五月間，介紹「東升纖維企業股份有限公司（下稱東升公
    司）」承作「興石營造公司（下稱興石公司）」所承攬位於高雄縣燕巢鄉「樹德
    科技大學」工程中之滯洪沈砂池及周邊景觀新建工程，工程款共計新台幣（下同
    ）四十二萬元，並由「東升公司」與乙○○約定，待「東升公司」取得工程款後
    ，以工程款百分之五為乙○○之介紹傭金。而於上開工程完工後，「東升公司」
    即開立發票予乙○○前去「興石公司」請領該工程款。詎乙○○竟基於意圖為自
    己不法所有之侵占犯意，於九十年八月三日向「興石公司」領取金額十萬元及十
    七萬元之二筆工程款後，未將之交予東升公司，反將之侵占入己。嗣於九十年九
    月間，「東升公司」因該工程款遲未撥下，而與「興石公司」會計部門聯絡時，
    始知早已為乙○○領取，經「東升公司」迭次向乙○○催討，乙○○均置之不理
    。
二、案經「東升公司」訴請台灣高雄地方法院檢察署檢察官偵查起訴。
    理  由
一、訊據被告乙○○固坦認確有於九十年八月三日向「興石公司」領取前開款項，迄
    今尚未交予「東升公司」之事實不諱，惟矢口否認有何侵占犯行，辯稱：於九十
    年一月間，伊與「興石公司」接洽，以每平方公尺五千元之代價承作系爭工程，
    因伊並無執照及相關人力、機具，而向「東升公司」及「基銘工程公司」借牌，
    以該二公司名義分別與「興石公司」簽訂契約，實際上亦由該二公司施作工程，
    而以每平方公尺一千五百元之價額使「東升公司」承作，以每平方公尺五千元之
    價額使「基銘工程公司」承作泥作之部分，「基銘工程公司」之部分伊並無賺取
    任何利潤，而賺取「東升公司」承作部分差額之利潤，且「東升公司」部分差額
  如此大，係因該工程先由伊委託建築師事務所製圖費用七萬五千元、及公關費用
    等，所以伊賺取的利潤仍有限，又本件係因「東升公司」承作之部分有瑕疵，伊
    有通知「東升公司」修補，而「東升公司」卻遲遲未修補，因伊前亦從事ＧＲＣ
    之業務，而以先前所遺留之材料，並由伊帶同兒子將瑕疵修補，所以並無瑕疵修
    補費用之相關單據，修補約二、三次，後「東升公司」欲向伊拿取全部工程款，
    因上開問題而無法達成共識，所以至今仍未給付「東升公司」任何款項，另伊於
    九十年五月十七日，向「興石公司」所領取五萬五千元及五萬元之款項，係「基
    銘工程公司」之工程款，並非「東升公司」之工程款云云。
  (一)被告乙○○確有於九十年八月三日向「興石公司」領取前開款項，迄今尚未交予
    「東升公司」，並系爭工程合約係由「東升公司」與「興石公司」所簽訂，實際
    上亦由「東升公司」施工之事實，業據被告供承不諱，核與證人即告訴代理人邱
    建勳及丙○○於警訊及偵、審時證述之情節大致相符，並證人即「興石公司」負
    責人甲○○於警訊及偵、審時證述屬實，且有「興石公司」工程簡約乙份、「興
    石公司」領款簽收單乙份、「東升公司」統一發票暨工程請款明細總表各乙紙、
    及「東升公司」通知函乙紙附卷可稽。是此部分之事實，堪信為真實。
  (二)證人即告訴代理人邱建勳及丙○○於警訊及偵、審時證稱：被告與「東升公司」
    及「興石公司」為舊識，於九十年五月間，被告介紹「東升公司」承作「興石公
    司」所承攬之「樹德科技大學」工程中之周邊景觀新建工程，約定工程款共計四
    十二萬元（即每平方公尺五千元），並由「東升公司」與「興石公司」簽訂契約
    ，且與被告口頭約定以工程款百分之五為介紹傭金，被告於九十年五月十七日向
    「興石公司」領取工程款共十萬五千元，並於九十年八月三日再領取工程款共二
    十七萬元，即總計三十七萬五千元，均未交予伊公司，後伊公司以電話與「興石
    公司」會計部門聯絡，始知工程款已為被告所領取，又該工程係由伊公司自行製
    圖，被告並無提供所謂建築師設計圖予伊公司，並伊公司亦從未接獲被告通知要
    修補瑕疵，且先前被告介紹伊公司承作工程，均以工程款百分之五為被告仲介之
    傭金等語。證人即「興石公司」負責人甲○○於警訊及偵、審時證述：伊與被告
    為舊識，是生意上的朋友，於九十年一月間，伊將所承攬「樹德科技大學」工程
    中之滯洪沈砂池及周邊景觀新建工程，以每平方公尺五千元之價額發包予被告，
    總價為五十多萬元，並由伊公司先在合約書上簽立後，再將合約書交予被告，至
    於被告事後找誰來施工，伊並不清楚，而卷附之「興石公司」與「東升公司」、
    「基銘工程公司」之合約，確均為真正，且依合約之價額四十二萬元與十萬五千
    元，確與伊發包予被告之總工程款五十多萬元相符，後被告於九十年五月十七日
    向伊領取二筆工程款共十萬五千元，並於九十年八月三日再領取二筆工程款共二
    十七萬元，此因系爭工程係被告與伊接洽，故將工程款交予被告，又系爭工程僅
    有龜裂之瑕疵，伊有通知被告修補，至於被告如何修補的，伊即不清楚，而系爭
    工程早已完工，已點交予「樹德科技大學」，並已過保固期間，而剩餘之工程，
    因「東升公司」與被告有爭執，故尚未發給等語。
  (三)被告辯稱：伊係以每平方公尺五千元之代價承作系爭工程，因伊並無執照及相關
    人力、機具，而向「東升公司」借牌，實際上亦由「東升公司」施作該工程，並
    由伊先委託建築師事務所製圖，費用為七萬五千元，及其他公關費用等，而口頭
    約定以每平方公尺一千五百元之價額由「東升公司」承作，故伊賺取的利潤仍有
    限，後由伊將合約交予「東升公司」，以「東升公司」名義與「興石公司」簽訂
    契約，又以上開方式，即僅由「東升公司」出人力及機具，並以「東升公司」名
    義簽訂契約之方式，伊已「東升公司」已合作過多次云云。準此，苟如被告所言
    ，因其須負擔委請建築師事務所製圖費用七萬五千元、及其他公關費用，故以每
    平方公尺一千五百元之價額使「東升公司」承作，惟觀之本件系爭工程工程簡約
    ，係由「東升公司」以每平方公尺五千元之代價，承作系爭工程，總工程款為四
    十二萬元，有上開工程簡約乙份在卷可按。是被告以如此大之差額使「東升公司
    」承作，何以不思以先由其與「興石公司」簽訂系爭工程契約，再由其與「東升
    公司」簽訂契約、或在上開契約中載明上述相關事由、或與「東升公司」另訂以
    每平方公尺一千五百價額承作之契約，而逕由「東升公司」與「興石公司」簽訂
    以每平公尺五千元之價額承作之契約，因而置自身於不利之地位？復被告於偵查
    時均未提及有委請建築師事務所製圖之事，而均以該工程有瑕疵置辯，此觀之迭
    次偵查筆錄自明。並於本院審理時先辯稱：伊先與建築師商談如何施作，並由建
    築師製圖後，即持該圖與「東升公司」商談，由「東升公司」估價，而本件中間
    差額如此大，係因須由伊承擔建築師製圖費用、公關費用等，而建築師製圖費用
    為七萬五千元，但伊並無單據云云，後改稱：系爭工程係先由建築師畫示意圖，
    即僅繪製大概輪廓，而內容由「東升公司」繪製，而伊前庭所述費用七萬五千元
    ，是伊自己預估的，係於施工完成後，伊回饋給建築師事務所之款項，本件尚未
    給付予建築師事務所，故無任何單據云云。證人即告訴代理人丙○○於本院審理
    時證稱：本件工程係由伊公司自行製圖的，被告並無提供所謂工程圖等語，並提
    出本件工程圖乙紙為證。準此，苟如被告所言，其須負擔本件工程之製圖費用七
    萬五千元，始有中間如此大之差額，則被告於偵查時焉會對此重要關係事項，均
    未為陳述，而係均以該工程有瑕疵置辯？並系爭工程製圖費用已給付而無單據、
    或係施工完成後，其預估給付予建築師事務所之回饋金？被告前後供述相互矛盾
    。且「東升公司」係從事經營該業務之公司，有能力繪圖，衡情被告焉會以高達
    七萬五千元之所謂回饋金費用，使建築師事務所繪製大概輪廓之簡圖，再由「東
    升公司」繪製內容？又被告於偵查時辯稱：當時因告訴人施作之工程有瑕疵，由
    伊僱工修補，而無法估算正確金額予告訴人云云。而系爭工程於「東升公司」施
    工完成後，確有部分瑕疵，此有證人即「興石公司」負責人甲○○證述屬實，並
    有現場照片二十四張附卷可按。惟證人即「興石公司」負責人甲○○於偵查及本
    院審理時證述：系爭工程於完工之前，都沒有發生瑕疵修補問題，工程進行都很
    順利，一直到完工後，約九十年十二月間，有發現瑕疵，但僅有龜裂之瑕疵，伊
    有通知被告修補，至於被告如何修補的，伊即不清楚，而系爭工程早已完工，已
    點交予「樹德科技大學」，並已過保固期間，沒有問題等語。並證人即告訴代理
    人邱建勳證稱：完工後伊公司並無接到任何工程有瑕疵要修補之通知等語。準此
    ，系爭工程是否確有如被告所言，於證人甲○○所言之瑕疵前即有瑕疵存在，而
    由其自行修補二、三次，尚非無疑。並苟如被告所言，其有通知「東升公司」修
    補瑕疵，則該工程款即未撥下，「東升公司」豈會均置之不理，而自處於不利之
    地位？且被告早已於九十年八月三日領取前開工程款，而遲至九十年十二月間「
    興石公司」始通知有瑕疵存在並請修補瑕疵，是被告焉會因瑕疵修補問題，無法
    估算正確金額予告訴人，因而迄今未為給付？綜上，被告所辯上情，應屬事後卸
    責之詞，不足採信。
  (四)綜據上述事證以觀，被告應係介紹「東升公司」承作「興石公司」所承攬位於高
    雄縣燕巢鄉「樹德科技大學」工程中之周邊景觀新建工程，工程款共計四十二萬
    元，並由「東升公司」與被告約定，以工程款百分之五為介紹傭金，於完工後，
    「東升公司」即開立發票請被告前去「興石公司」請領該工程款，被告於九十年
    八月三日向「興石公司」領取金額十萬元及十七萬元之二筆工程款後，竟意圖為
    自己不法所有之侵占犯意，未將之交予「東升公司」，反將之侵占入己等情，堪
    予認定。從而，本件事證明確，被告上開犯行，應堪認定。
二、核被告乙○○所為，係犯刑法第三百三十五條第一項之普通侵占罪。爰審酌被告
    之品行，貪圖不法利益，將所領取之工程款侵占入己，犯罪之手段、所得之利益
    ，事後亦未與告訴人達成和解，及犯後態度等一切情狀，量處如主文所示之刑，
    並諭知易科罰金之折算標準，以資懲儆。
三、公訴意旨另謂：被告乙○○意圖為自己不法所有之犯意，於九十年五月十七日，
    向「興石公司」領取金額分別為五萬五千元及五萬元之工程款，將之侵占入己。
    因認被告乙○○此部分亦涉犯侵占罪嫌。惟被告乙○○辯稱：上開金額分別為五
    萬五千元及五萬元之工程款，係「基銘工程公司」承作部分之工程款，伊已將該
    款項交予「基銘工程公司」等語，並證人即「興石公司」負責人甲○○於本院審
    理時證述：伊發包予被告之總工程款為五十多萬元，至於被告事後找誰來施工，
    伊並不清楚，而卷附之「興石公司」與「東升公司」、「基銘工程公司」之合約
    ，確均為真正，且依合約之價額四十二萬元與十萬五千元，確與伊發包予被告之
    總工程價五十多萬元相符等語，證人即「基銘工程公司」職員吳榮輝於本院審理
    時證稱：「基銘工程公司」確有承作此項工程，並已領取工程款等語，且有「興
    石公司」與「基銘工程公司」所簽訂之工程簡約乙份在卷可按。又經核於九十年
    五月十七日所領取之工程款共十萬五千元，與上開「興石公司」與「基銘工程公
    司」契約之款項相符。綜上，於九十年五月十七日之工程款共十萬五千元，應係
    支付「基銘工程公司」之工程款，並非「東升公司」所承作部分之工程款。此外
    ，復查無其他積極證據足以證明被告確有為公訴人所指此部分之侵占犯行，揆諸
    首揭法條及判例意旨，本應為無罪之諭知，惟公訴意旨既認此部分與前開論罪科
    刑部分有連續犯之裁判上一罪關係，故不另為無罪之諭知。
據上論斷，應依刑事訴訟法第二百九十九條第一項前段，刑法第三百三十五條第一項
、第四十一條第一項、罰金罰鍰提高標準條例第一條前段、第二條，判決如主文。
中      華      民      國      九十二    年      三    月      十四    日
                                  臺灣高雄地方法院刑事第六庭
                                      法  官   洪榮家
右正本證明與原本無異。
如不服本判決，應於判決送達後十日內，向本院提出上訴狀。
                                      書記官    陳寰瑛
中      華      民      國      九十二    年      三    月      十四    日
附錄本案論罪科刑法條全文：
刑法第三百三十五條第一項：
  意圖為自己或第三人不法之所有，而侵占自己持有他人之物者，處五年以下有期徒
  刑、拘役或科或併科一千元以下罰金。


司法院資訊處製作；財團法人民間司法改革基金會備份。
